最高法院民事判決　　　　　　　　　　　　　　　九十三年度台上字第二０四七號
　　上　訴　人　台灣土地銀行
　　法定代理人　張義雄
　　訴訟代理人　李振生律師
　　上　訴　人　中國農民銀行股份有限公司
　　法定代理人　林彭郎
　　訴訟代理人　陳昆明律師
右當事人間請求返還不當得利等事件，兩造對於中華民國九十二年四月一日台灣高等
法院第二審判決（九十一年度重上字第三八一號），各自提起上訴，本院判決如下：
    主  文
原判決除假執行部分外廢棄，發回台灣高等法院。
    理  由
本件於第三審上訴程序中，上訴人台灣土地銀行（下稱土銀）之法定代理人業由林彭
郎變更為呂桔誠，再由呂桔誠變更為張義雄；上訴人中國農民銀行股份有限公司（下
稱農銀）之法定代理人亦由黃清吉變更為林彭郎，渠等三人分別聲明承受訴訟，核均
無不合，應予准許，合先明。
次查上訴人土銀主張：現地號為台北市○○區○○段二小段第四五四、四五五地號面
積依序為二一九平方公尺、二０七四平方公尺之土地，原屬中華民國所有，交付伊管
理，嗣伊於民國八十九年三月二十九日取得該土地之所有權。對造上訴人農銀於六十
三年十月十五日與伊訂立土地租賃契約，承租系爭土地百分之三二點五九三，做為台
北市○○街五三、五五號一至三樓房屋之基地，租期自六十一年一月一日起至八十年
十二月三十一日止，月租金依當年期申報地價總值按法定年租金率三分之二計算，訂
約時之月租金為新台幣（下同）一萬三千三百五十一元。詎租期屆滿，農銀仍繼續占
有系爭土地，自屬無權占有，伊得依不當得利或侵權行為之法律關係，請求農銀返還
不當得利或賠償損害。而自八十一年一月一日起至九十年六月三十日止，伊共計受損
害三千零一十萬九千一百四十元，扣除農銀向法院提存之二千零七十萬四千九百六十
七元後，伊尚受有損害九百四十萬四千一百七十三元。又縱認系爭租約仍然存在，伊
亦得依租約請求農銀給付租金等情。先位聲明，依侵權行為及不當得利之法律關係，
求為命農銀給付伊九百四十萬四千一百七十三元及加計法定遲延利息，暨自九十年七
月一日起至交還系爭土地之日止，按月給付二十六萬二千三百五十五元。備位聲明，
依租賃之法律關係，求為命農銀為相同給付之判決。
上訴人農銀則以：系爭租約約定租期屆滿應另訂租約，土銀於原租約租期於八十年十
二月三十一日屆滿時，自有繼續出租系爭土地予伊之義務，伊業已向土銀表示續租之
意思，兩造間之租約自仍存在。而依原租約，自八十一年一月一日起至九十年六月三
十日止之租金共計二千零七十萬四千九百六十七元，伊業已如數清償等語，資為抗辯
。並於原審提起反訴，先位聲明求為確認兩造間就如原判決附件一所示土地租賃契約
之租賃關係存在，備位聲明求為命土銀與伊訂立如原判決附件一所示之土地租賃契約
之判決。
原審將第一審所為土銀勝訴之判決，一部予以廢棄，改判駁回土銀該部分之訴，一部
予以維持，駁回農銀該部分之上訴，及駁回農銀之反訴，係以：土銀就其主張之事實
，業據提出土地租賃契約、土地登記簿謄本、土地所有權狀、存證信函等件為證。農
銀雖以前揭情詞置辯。但查租賃契約之期限，不得逾二十年，逾二十年者，縮短為二
十年；前項期限，當事人得更新之，修正前民法第四百四十九條第一、二項定有明文
。所謂當事人得更新之，係指當事人於租期屆滿後，得以合意更新租賃契約而言，非
謂當事人之一方得以單方之意思，成立新租賃契約。縱當事人於租約中約定雙方有另
訂租約之義務，亦僅一方取得請求他方另訂租約之權利，他方並無續約之義務。此項
規定，係屬強制規定。故於上開法條修正前，租約之當事人倘約定期滿後雙方互負另
訂租約之義務，即屬違反強制規定而無效。系爭租約第三條約定：「租賃期限：自民
國六十一年一月一日起至民國八十年十二月三十一日止，計共二十年，期滿依民法有
關規定辦理，並另訂租賃契約，但最長不得超過本大樓之法定耐用年限」。既約定「
並」另訂租賃契約，但最長不得超過本大樓之法定耐用年限，自係約定租期屆滿時，
雙方均負有續訂租約之義務。惟修正前民法第四百四十九條第一項所定租賃契約之期
限最長為二十年，係屬強制規定，業如前述，系爭租約約定於二十年租期屆滿後雙方
有續訂租約之義務，其約定違反強制規定而無效。土銀業於八十年七月二十日通知農
銀租期屆滿後不再續租，系爭租約自於八十年十二月三十一日租期屆滿時消滅。農銀
抗辯：兩造約定租期屆滿時應另訂租約，伊業向土銀為續租之意思表示，租約自仍存
在等語，為無足採。次按無法律上之原因而受利益，致他人受損害者，應返還其利益
，民法第一百七十九條前段定有明文。農銀於租期屆滿後繼續占有系爭土地，自受有
不當得利。惟查系爭土地原屬中華民國所有，交付土銀管理，迄八十九年三月二十九
日土銀始取得所有權。土銀係於九十年十一月十九日提起本件訴訟，斯時其已非系爭
土地之管理人，自不得以管理人之身分請求農銀給付自八十一年一月一日起至八十九
年三月二十八日止之不當得利或損害金。而於該段期間，土銀並非系爭土地之所有人
，亦不得依所有權請求農銀給付損害金或返還不當得利，其得請求者，為自八十九年
三月二十九日起之不當得利或損害金。自八十九年三月二十九日起至九十年六月三十
日止，土銀所受相當於租金之損害共計三百九十四萬五千二百一十一元，自九十年七
月一日起，土銀所受相當於租金之損害，則為每月二十六萬二千三百五十五元。故土
銀依不當得利之法律關係請求農銀給付三百九十四萬五千二百一十一元及其利息，暨
自九十年七月一日起至交還系爭土地之日止，按月給付二十六萬二千三百五十五元，
為有理由，應予准許，超過上述範圍之請求，為無理由，不應准許。又系爭租約第三
條所約定租期屆滿後兩造互負續訂租約之義務，因違反強制規定而無效，土銀無庸依
該約定與農銀訂立租約，農銀以土銀應與伊訂立租約為由，提起反訴，先位聲明求為
確認兩造間就系爭土地之租賃關係存在，備位聲明求為命土銀應就系爭土地與伊訂立
租約，為無理由，均不應准許等詞，為其判斷之基礎。
查上訴人土銀起訴係主張對造上訴人農銀無權占有系爭土地，應給付伊損害金或返還
不當得利，縱兩造間就系爭土地有租賃關係，伊亦得請求農銀給付租金等情，先位之
訴依侵權行為及不當得利之法律關係，請求農銀給付如其聲明所示之金額，備位之訴
依租賃之法律關係，請求農銀為相同給付之判決。原審既認土銀依先位之訴所請求之
金額，其中五百四十五萬八千九百六十二元及其利息部分，為無理由，乃就土銀該部
分備位之訴有無理由未予裁判，已有未合。次查國有財產撥給各地國家機關使用者，
名義上雖仍為國有，實際上即為使用機關行使所有人之權利。系爭土地原屬中華民國
所有，交付土銀管理，土銀於八十九年三月二十九日取得所有權，為原審認定之事實
，則土銀於其管理系爭土地期間，自得行使所有人之權利。原審認土銀取得系爭土地
所有權後，已非系爭土地之管理人，不得再請求農銀給付自八十一年一月一日起至八
十九年三月二十八日止之不當得利或損害金，亦有可議。又修正前民法第四百四十九
條第一、二項規定，租賃契約之期限，不得逾二十年。逾二十年者，縮短為二十年。
前項期限，當事人得更新之。原審既認系爭租約第三條之約定，係指租期於二十年屆
滿後，兩造均負有續訂（即更新）租約之義務。果爾，其約定並無違反上開法條之規
定。原審謂該約定違反強制規定應屬無效，進而為農銀不利之判決，並有未洽。兩造
上訴論旨，各自指摘原判決不利於己部分不當，求予廢棄，均非無理由。
據上論結，本件兩造上訴均有理由。依民事訴訟法第四百七十七條第一項、第四百七
十八條第二項，判決如主文。
中　　　華　　　民　　　國　　九十三　　年　　　十　　　月　　　七　　　日
                              最高法院民事第二庭
                                  審判長法官  林　奇　福
                                        法官  陳　國　禎
                                        法官  李　彥　文
                                        法官  陳　重　瑜
                                        法官  謝　正　勝
      右正本證明與原本無異
                                              書  記  官
中　　　華　　　民　　　國　　九十三　　年　　　十　　　月　　二十二　　日
                                                                        Ｑ
